臺灣高等法院臺南分院刑事判決　　　　　　 九十二年度重上更(一)字第三七號 Ｃ
　　　上　訴　人　臺灣臺南地方法院檢察署檢察官
　　　上　訴　人
　　　即　被　告　己　○　○
　　　選任辯護人　林　國　明
右上訴人因被告違反商業會計法等案件，不服臺灣臺南地方法院八十七年度訴字第八
四○號中華民國八十八年一月十四日第一審判決（起訴案號：臺灣臺南地方法院檢察
署八十六年度偵字第一四八五六號），提起上訴，本院判決後，經最高法院發回更審
，本院判決如左：
      主      文
原判決撤銷。
己○○連續經辦會計人員以明知為不實之事項，而填製會計憑證及記入帳冊，處有期
徒刑陸月，如易科罰金，以參佰元折算壹日。
      事      實
一、己○○自民國（下同）八十五年十月間至八十六年八月二十五日，在侯氏汽車商
    業股份有限公司（下稱侯氏公司）任職經辦會計人員，從事現金收入、支出及日
    報表及會計憑証之填製工作，因侯氏公司業務人員迭有收款遲緩情形，且公司副
    總經理乙○○亦經常性暫支款項，己○○明知其帳冊登記事項與公司實際資金收
    支情形不符，卻仍將不實之資料登載於其業務上作成之帳冊、繳款書、日報表、
    收入支出傳票等會計憑證上，嗣於八十六年三月一日侯氏公司改以電腦管理財務
    ，始查悉上情。直至八十六年八月三十日移交職務止，己○○持以向侯氏公司呈
    報之憑證，累計短少金額為0000000元，（詳如附表所示）。
二、案經侯氏公司訴請台灣台南地方法院檢察署檢察官偵查起訴。
      理      由
一、訊之上訴人即被告己○○否認其有右揭犯行，辯稱：「部分日報表係因疏忽致金
    額漏記或記載錯誤，但伊沒有刻意去登載不實的帳，又因公司副總經理乙○○暫
    支借款時要求不要入帳，致該部分均未載入，而另記入一本私人之筆記本中」云
    云。
二、經查，前揭事實，迭據告訴人侯氏公司指述綦詳，及證人丁○○證稱：「我是被
    告的上司，帳目需經過我審核，繳款書一式三份，被告給業務員的繳款書號碼與
    入帳的繳款書號碼不同，因此很難發現有問題。實際營業總額不合，被告是以新
    補舊，所以沒有發現」等語，暨證人戊○○於偵查中證稱：業務員大約有百分之
    五十的比率無法做到當天收款當天繳款的方式，伊在八十六年五月初做總結時，
    就發現八十五年間的帳就有出入，主要是支票帳方面開出去的與客戶兌領的不符
    ，因被告的帳常有筆誤情形等語外，並經被告坦承：伊日報表常有延後製作之情
    形，且公司客戶李美蓉所匯四十八萬元之車款，原應以「銀行存款」項目登載，
    卻於事後以「現金收入」之不實項目登載於日報表上而重覆記帳，另客戶李珮芳
    之車款於八十六年八月十日收款後未於當天入帳，反存入公司主管乙○○之股票
    帳戶，再以其他客戶所繳之錢記帳等語屬實，而被告又未將公司收取之款項記載
    於收款當日之轉帳傳票上，客戶姓名亦記載不實一事，除有000000000
    0號記載客戶為「陳美玲」（無此客戶）之轉帳傳票影本一紙在卷可稽外，並經
    證人甲○○於原審證稱：伊接洽之客戶中沒有陳美玲這個人，且將該筆款項交予
    被告時曾告知係客戶李珮芳所繳納等語屬實，是被告於原審辯稱係業務員甲○○
    告知該筆款項係陳美玲所繳納云云，及嗣後改稱不知係何人告知云云，均不足採
    。則被告就前揭事項顯非基於誤寫、誤繕等疏失所致，而係明知不實事項卻仍登
    載於其所製作之會計憑證。被告經辦會計人員期間前後長達近一年，其就所涉之
    不實記載資料，本即難以每筆具體指明，惟被告於本院調查時陳稱：「短少金額
    部份，雙方會帳後為0000000元，被告對金額不爭執。」（本院九十三年
    六月十八日訊問筆錄）此項金額，既為原、被告雙方所不爭執之部份，可以認為
    係被告任職期間，就其業務內經管事項，於會計憑證上有因其不實之記載而使侯
    氏公司財務報表之正確性在0000000元之範圍內因之而受影響，是本件事
    證明確，被告犯行洵堪認定。
三、按商業會計法第七十一條第一款之商業負責人、主辦及經辦會計人員或依法受託
    代他人處理會計事務之人員，以明知為不實之事項而填製會計憑證或記入帳冊，
    原含有業務上登載不實之本質，與刑法第二百十五條之從事業務之人明知為不實
    之事項而登載於業務上文書罪，皆處罰同一登載不實之行為，應屬法規競合，且
    前者為後者之特別規定，依特別法優於普通法之原則，自應優先適用商業會計法
    第七十一條第一款論處。則被告所為係犯商業會計法第七十一條第一款之罪，其
    先後多次犯行，時間緊密，所犯構成要件相同，顯係基於概括之犯意反覆為之，
    為連續犯，應依刑法第五十六條之規定以一罪論，並加重其刑。又刑法第四十一
    條於九十年一月十日修正為：「犯最重本刑為五年以下有期徒刑以下之刑之罪，
    而受六個月以下有期徒刑或拘役之宣告，因身體、教育、職業、家庭之關係或其
    他正當事由，執行顯有困難者，得以一元以上三元以下折算一日，易科罰金。但
    確因不執行所宣告之刑，難收矯正之效，或難以維持法秩序者，不在此限。併合
    處罰之數罪，均有前項情形，其應執行之刑逾六月者，亦同。」比較修正前之規
    定，刑法第四十一條業已由最重本刑三年以下之罪改為最重本刑五年以下之罪，
    自以修正後之刑法第四十一條較有利於行為人。按行為後法律有變更者，適用裁
    判時之法律。但裁判前之法律有利於行為人者，適用最有利於行為人之法律，刑
    法第二條第一項定有明文，則上訴人本件違反商業會計法之案件，如宣告六個月
    以下有期徒刑或拘役，自得依修正後刑法第四十一條之規定諭知易科罰金之折算
    標準，附此說明。
四、原審以被告己○○罪證明確，予以論罪科刑，固非無見。惟原審法院(一)認被告所
    犯係商業會計法第七十一條第一款及刑法第二百十五條之想像競合犯，及原審漏
    未認定被告登載不實之金額為四百三十六萬五千九百九十一元，均有未妥。(二)被
    告行為後，刑法第四十一條於九十年一月十日修正公布，原審未及比較適用，容
    有未合。被告上訴意旨否認其有任何犯行，及公訴人上訴意旨認被告有侵占犯意
    均指摘原判決不當，雖無理由，惟原判決既有可議，自應由本院撤銷改判。爰審
    酌被告既受領告訴人薪津，竟不克盡本份而以不實之事項載明於告訴人公司之會
    計憑證、帳冊而有害其正確性，犯後亦未見悔意，堅詞否認犯罪，及其犯罪之動
    機、手段等一切情狀，量處如主文第二項所示之刑，及諭知易科罰金之折算標準
    ，以資懲戒。
五、至告訴意旨及檢察官上訴意旨認被告係利用職務上之機會，侵占侯氏公司之客戶
    車款、保險費及現金計達四百三十六萬五千九百九十一元云云，然訊之被告堅決
    否認此部分犯罪，以其從未侵占告訴人公司之任何款項置辯。經查：
  (一)、證人戊○○即告訴人公司前課長於偵查中證稱：「（問：公司的高級主管是否
      會不拿憑據就直接找出納拿錢？）公司的乙○○副總會不寫收據就直接向出納
      拿錢，款項都是幾萬元至幾十萬元，我只知道她和出納之間有一本小冊子在登
      記。」被告陳稱：「若乙○○本人在公司領取會在小筆記上簽收，若自外打電
      話進來，就無法簽收，而且小冊子只是我自己在寫的，帳面上根本看不出來，
      而且乙○○叫我不要跟人說。」（問證人戊○○：是否如此？）是的，很多人
      都看到，己○○並未主動告訴我們，但我們都知道副總會私下拿錢去用，我想
      丙○○（為侯氏汽車負責人，副總乙○○之夫）亦知道，至於支票部份，因要
      蓋章，所以己○○不可能拿，至於副總是否有挪用，我無法確定。」（見偵查
      卷第六十九頁），可知被告供稱告訴人公司副總乙○○有向被告領取現金之情
      事，應可認定。
  (二)、被告於八十六年八月十九日、同年十月八日，曾書立簽結書載明有侵占之情事
      ，此有簽結書二紙影本附於偵查卷可稽，另外本院上訴審審理時雖送請楊月雲
      會計師鑑定結果，該鑑定書於九十三年五月十一日曾更正其鑑定數額，惟仍認
      定短少金額為四百三十六萬五千九百九十一元，揆諸前揭說明，乙○○既有向
      被告領取公司現金使用之情事，則此一業經會計師鑑定之短少金額，是否即得
      認定為被告侵占之金額，即非無疑，況告訴人告訴被告侵占部分，前經檢察官
      偵查認其罪嫌不足，於就被告違反商業會計法提起公訴之同時，不另為不起訴
      之處分，告訴人再為告訴及檢察官據告訴人之請求認被告有侵占犯意而提起上
      訴，並未提出被告究竟侵占何筆款項？如何侵占？之確實證據，以告訴人公司
      副總曾經由前揭管道向被告領取現金使用之情，難依告訴人片面認定即認被告
      有侵占犯行。
  (三)、按認定犯罪事實所憑之證據，雖不以直接證據為限，間接證據亦包括在內；然
      而無論直接或間接證據，其為訴訟上之證明，須於通常一般之人均不致有所懷
      疑，而得確信其為真實之程度者，始得據為有罪之認定，倘其證明尚未達到此
      一程度，而有合理之懷疑存在時，事實審法院復已就其心證上理由予以闡述，
      敘明其如何無從為有罪之確信，因而為無罪之判決，尚不得任意指為違法，最
      高法院七十六年四五九六號判例意旨參照。則本院審酌本案相關卷證，就被告
      是否確涉侵占犯行，尚無法達到確信之程度，本於『罪證有疑，利於被告』之
      原則，自不應為不利於被告之認定，則告訴人所訴及檢察官上訴被告侵占部分
      自屬不能證明，附此明。
據上論結，應依刑事訴訟法第三百六十九條第一項前段、第三百六十四條、第二百九
十九條第一項前段，商業會計法第七十一條第一款，刑法第十一條前段、第二條第一
項前段、第五十六條、第四十一條第一項、罰金罰鍰提高標準條例第一條前段、第二
條，判決如主文。
本案經檢察官邱克斌到庭執行職務。
中    華    民    國      九十三      年      八      月      十九      日
                                  臺灣高等法院臺南分院刑事第二庭
                                      審判長法官  葉    居    正
                                            法官  莊    俊    華
                                            法官  林    勝    木
右正本證明與原本無異。
如不服本判決，應於判決送達後十日內向本院提出上訴狀，其未敘述理由者並應於提
出上訴狀後十日內向本院補提理由書（應附繕本)。
                                      法院書記官  吳    秋    賢
中    華    民    國      九十三      年      八      月      二十      日
附錄法條：
商業會計法第七十一條：商業負責人、主辦及經辦會計人員或依法受託代他人處理會
                      計事務之人員有左列情事之一者，處五年以下有期徒刑、拘
                      役或科或併科新臺幣十五萬元以下罰金：
              第一款：以明知為不實之事項，而填製會計憑證或記入帳冊者。
